ACORDAO-COMPLETO-2555004

ACÓRDÃO 7876/2022 ATA 39/2022 - PRIMEIRA CÂMARA

VISTOS, relatados e discutidos estes autos de embargos de declaração opostos por Francisco José Dutra Souto contra o Acórdão 4834/2022-TCU-Primeira Câmara, da minha relatoria, que lhe aplicou a multa prevista no artigo 58, inciso II, da Lei 8.443/1992;
ACORDAM os Ministros do Tribunal de Contas da União, reunidos em Sessão da 1ª Câmara, diante das razões expostas pelo Relator, em:
9.1. conhecer dos presentes embargos de declaração para, no mérito, rejeitá-los; e
9.2. dar ciência ao embargante.

Embargos de Declaração em Representação

Primeira Câmara

não há.

3. Interessados/Responsáveis/Recorrentes:
3.1. Interessado: Procuradoria da República em Mato Grosso (26.989.715/0018-50).
3.2. Responsáveis: Anthonny da Silva Prates (XXX.917.261-XX); Fernando Davoli Batista (XXX.051.662-XX); Francisco José Dutra Souto (XXX.945.197-XX); Hospital Universitário Julio Muller da Fufmt - Ebserh.
3.3. Recorrente: Francisco José Dutra Souto (XXX.945.197-XX).

13.1. Ministros presentes: Benjamin Zymler (na Presidência), Walton Alencar Rodrigues (Relator), Vital do Rêgo e Jorge Oliveira.
13.2. Ministro-Substituto presente: Weder de Oliveira.

WALTON ALENCAR RODRIGUES

Ministro Walton Alencar Rodrigues.

Trata-se de embargos de declaração opostos por Francisco José Dutra Souto contra o Acórdão 4834/2022-TCU-Primeira Câmara, da minha relatoria, nos seguintes termos:
"DO CABIMENTO. DA OMISSÃO. DA QUESTÃO DE ORDEM PÚBLICA (PRESCRIÇÃO) .
Quanto ao cabimento, registre-se que o já citado artigo 34 da lei 8.443/1992 prevê expressamente as hipóteses legais em que as partes poderão utilizar deste sucedâneo a fim de aclarar decisão.
Inicialmente, temos que o acórdão embargado não apreciou os fundamentos indicados na peça de resposta a seguir colacionada:
Solicito também, que o ato com data de 03/12/2015 seja considerado prescrito por não haver prejuízo ao erário, uma vez que o "posicionamento do STF no MS 35.512/DF e no MS 32.201/DF, compreende-se que a pretensão punitiva do TCU no âmbito dos processos de controle sob a sua jurisdição está sujeita à prescrição quinquenal regulamentada pelo caput do art. 1º da Lei nº 9.873/1999 (que é contada da data da prática do ato ou, no caso de infração permanente ou continuada, do dia em que tiver cessado) ". https://www.direitonet.com.br/artigos/exibir/11810/E-preciso-pacificar-asregras-sobre-a-prescricao-punitiva-dos-Tribunais-de-Contas.
Oportuno colacionar recente julgado que aponta a possibilidade de levantamento de questão de ordem pública em sede de embargos:
EMBARGOS DE DECLARAÇÃO. OMISSÃO CARACTERIZADA. MATÉRIA DE ORDEM PÚBLICA SUSCITADA EM CONTRARRAZÕES. A teor do disposto nos artigos 897-A da CLT e 1.022 do CPC, os embargos de declaração são o remédio processual apto a sanar omissão, contradição, obscuridade, erros materiais na decisão embargada bem como para prequestionar matérias relevantes. Na hipótese dos autos, restou caracterizada a omissão, uma vez que foi suscitada, em contrarrazões, preliminar de não conhecimento do recurso e não foi analisada. Assim, acolhem-se os Embargos de Declaração para sanar a omissão, contudo sem imprimir efeito modificativo ao acórdão. (TRT da 23.ª Região; Processo: 0001451-63.2015.5.23.0036; Data: 27/04/2020; Órgão Julgador: 1ª Turma-PJe; Relator: ROSANA MARIA DE BARROS CALDAS) .
Registre-se ainda que, a doutrina de Candido Rangel Dinamarco assim define as matérias de ordem pública:
São de ordem pública (processuais ou substanciais) referentes a relações que transcendam a esfera de interesses dos sujeitos privados, disciplinando relações que os envolvam mas fazendo-o com atenção ao interesse da sociedade, como um todo, ou ao interesse público. Existem normas processuais de ordem pública e outras, também processuais que não o são.
Como critério geral, são de ordem pública, as normas processuais destinadas a assegurar o correto exercício da jurisdição (que é uma função pública, expressão do poder estatal) , sem a atenção centrada de modo direto ou primário nos interesses das partes conflitantes.
Não o são aquelas que tem em conta os interesses das partes em primeiro plano, sendo relativamente indiferente ao correto exercício da jurisdição a submissão destas ou eventual disposição que venham a fazer em sentido diferente". (DINAMARCO, Candido Rangel. (Instituições de direito processual civil. 4. Ed. ver. Atual. São Paulo: Malheiros. 2004, v. I, p. 69-70) .
Nesta linha, transcrevemos o teor da Súmula 103 do TCU: "Na falta de normas legais regimentais específicas, aplicam-se, analógica e subsidiariamente, no que couber, a juízo do Tribunal de Contas da União, as disposições do Código de Processo Civil".
Partindo para o CPC/15, temos que o entendimento de que a prescrição pode ser conhecida de ofício é sustentada pela atual jurisprudência pátria, consoante o seguinte julgado:
"Apesar da possibilidade de reconhecimento, de ofício, da prescrição desde o regramento anterior (§ 5º do artigo 219 do CPC/73) , o novo Estatuto Processual Civil inovou no sentido de que o magistrado não poderá proferir decisão que afete o interesse das partes sem prévia manifestação destas. Vale conferir a redação do artigo 487, parágrafo único, do CPC/2015: (Acórdão 962488, unânime, Relatora: SIMONE LUCINDO, 1ª Turma Cível, data de julgamento: 17/8/2016) - destaque nosso
Outrossim, pelo exposto, cabíveis os presentes embargos diante da omissão do acórdão ora embargado somada à possibilidade de conhecimento da matéria de ofício.
DA OCORRÊNCIA DA PRESCRIÇÃO
No que tange a prescrição propriamente dita, temos que o Supremo Tribunal Federal, ao julgar Mandado de Segurança impetrado contra acórdão do Tribunal de Contas da União, registrou que, diante da lacuna na lei orgânica do Tribunal de Contas, a prescrição punitiva de infrações administrativas se dá em 5 anos por aplicação analógica da Lei 9.873/1999. Vejamos o extrato do Informativo nº 858:
Inicialmente, a Turma assinalou que a lei orgânica do TCU, ao prever a competência do órgão para aplicar multa pela prática de infrações submetidas à sua esfera de apuração, deixou de estabelecer prazo para exercício do poder punitivo. Entretanto, isso não significa hipótese de imprescritibilidade. No caso, incide a prescrição quinquenal, prevista na Lei 9.873/1999, que regula a prescrição relativa à ação punitiva pela Administração Pública Federal Direta e Indireta. MS 32201/DF, rel. Min. Roberto Barroso, julgamento em 21.3.2017. (MS-32201) - destaque nosso
A supracitada lei, por sua vez, prevê que "Prescreve em cinco anos a ação punitiva da Administração Pública Federal, direta e indireta, no exercício do poder de polícia, objetivando apurar infração à legislação em vigor, contados da data da prática do ato" (artigo primeiro) .
Destarte, considerando que o ato praticado se deu em dezembro de 2015 e a interrupção do prazo prescricional deu-se em janeiro do 2021 (notificação ou citação do indiciado ou acusado - inciso I do artigo segundo) , temos que a prescrição se mostra latente.
DOS PEDIDOS
EX POSITIS, requer a Vossa Excelência que se digne a RECEBER e CONHECER os presentes EMBARGOS DE DECLARAÇÃO, a fim de dar-lhe PROVIMENTO.
Logo, considerando que o acórdão não apreciou a fundamentação exposta na resposta do acusado, pugnamos pelo acolhimento do presente aclaratório.
Por fim, pugnamos pela extinção do presente processo diante como consequência lógica da prescrição punitiva da suposta infração."

Bruno Serafim de Souza (OAB-MT 22.152-B).

Não atuou.

EMBARGOS DE DECLARAÇÃO EM REPRESENTAÇÃO. ALEGAÇÃO DE OMISSÃO. CONHECIMENTO. REJEIÇÃO. CIÊNCIA.

REPRESENTAÇÃO (REPR)

Secretaria de Controle Externo da Saúde (SecexSaúde).

Trata-se de embargos de declaração opostos por Francisco José Dutra Souto contra o Acórdão 4834/2022-TCU-Primeira Câmara, da minha relatoria, que lhe aplicou a multa prevista no art. 58, inciso II, da Lei 8.443/1992, no valor de R$ 10.000,00.
A decisão originária foi exarada em representação sobre possíveis irregularidades ocorridas no Pregão Eletrônico 130/2015, do tipo menor preço global, promovido pelo Hospital Universitário Júlio Muller, para a contratação de serviços de manutenção predial.
Em sede recursal, o embargante alega omissão pelo não reconhecimento da prescrição quinquenal da pretensão punitiva do TCU, com fundamento nas decisões proferidas pelo Supremo Tribunal Federal nos MS 32.201/DF e MS 35.512/DF, tendo, como termo inicial, o ato irregular praticado em dezembro de 2015, e, como marco interruptivo, a audiência promovida em janeiro de 2021.
Conheço dos embargos de declaração por atenderem aos requisitos atinentes à espécie.
Em relação ao mérito, o apelo não merece ser acolhido.
Inicialmente, as razões de justificativa apresentadas pelo ora embargante não contêm pedido de reconhecimento da suposta prescrição quinquenal da pretensão punitiva do TCU.
De todo modo, verifico que, de acordo com o disposto no art. 4º, III, da Resolução-TCU 344/2022, o termo inicial para a contagem do prazo prescricional consiste na data de recebimento da representação formulada pela Procuradoria da República em Mato Grosso, em 26/7/2018 (peça 1) , mas foi interrompido pela audiência do embargante, em 30/11/2020 (peça 8) .
Portanto, não resta evidenciada a ausência do transcurso do prazo extintivo de cinco anos, previsto na Lei 9.873/1999, para a prescrição da pretensão punitiva do TCU, conforme regulamentado pela Resolução-TCU 344/2022.
Em todo caso, o superveniente pagamento da multa pelo embargante, cujo comprovante foi acostado às peças 55-58, configura hipótese de renúncia tácita da prescrição, nos termos do art. 191 do Código Civil, acaso se reputasse consumada a prescrição da pretensão punitiva.
Assim, conheço dos embargos de declaração opostos por Francisco José Dutra Souto em face do Acórdão 4834/2022-TCU-Primeira Câmara para, no mérito, rejeitá-los.
Feitas essas considerações, voto para que o Tribunal adote a minuta de acórdão que submeto ao Colegiado.
TCU, Sala das Sessões, em 1 de novembro de 2022.
WALTON ALENCAR RODRIGUES 
Relator